最　高　行　政　法　院　判　決　　　　　　　　　　九十一年度判字第六七一號
　　上　訴　人　甲○○
　　被 上訴 人　基隆市政府
　　代　表　人　許財利
右當事人間因醫療法事件，上訴人對於中華民國九十年一月四日臺北高等行政法院八
十九年度訴字第二一四號判決，提起上訴，本院判決如左：
　　主  文
上訴駁回。
上訴審訴訟費用由上訴人負擔。
　　理  由
本件上訴人起訴主張：一、上訴人於民國八十七年十月十三日向被上訴人申請安碇診
所開業執照，同月十五日繳清規費新台幣（下同）一千三百元，經被上訴人派員履勘
、審查，於同月二十日發給「安碇診所開業執照」。按最高法院五十八年台上字第七
一五號及五十年台上字第一七一六號判例，被上訴人委任上訴人為安碇診所負責醫師
之契約於八十七年十月二十日成立，應於翌日起生效。二、被上訴人於八十七年十月
十四日已查獲無醫師資格之林田山擅自執行醫療業務，違反醫師法第二十八條規定，
上訴人為該案被害人，詎被上訴人竟以上訴人八十七年十月十四日為安碇診所負責醫
師，容留未具醫師資格之林田山擅自執行醫療業務，違反醫療法第八十一條第一款及
醫師法第二十五條規定，違法撤銷安碇診所開業執照及停業一年之行政處分，當然違
法無效。三、被上訴人違法所為行政處分，侵害上訴人依法執行醫療業務之權利，依
憲法第二十四條、民法第一百八十六條及國家賠償法第二條之規定，自應由被上訴人
負擔一切損害賠償責任。被上訴人於八十八年二月二十四日利用報紙誹謗上訴人「要
借牌於他人，不然就是密醫行為」，應由被上訴人負責回復未撤銷安碇診所開業執照
前之原狀，並應賠償上訴人名譽及信用之損害三百六十萬元，如診所無法回復原狀，
則以六十萬元折付。四、上訴人於八十九年五月十六日另開設國安診所向中央健康保
險局申請健保特約，惟該局因被上訴人之違法處分及利用報紙誹謗上訴人名譽之行為
，不與上訴人簽約，致上訴人損失一、一三五、三九一元等情。爰請判決確認原處分
違法；命被上訴人作成回復原狀之處分，如不能回復原狀，應賠償上訴人六十萬元；
被上訴人應賠償上訴人三百六十萬元；被上訴人應自八十八年三月五日起，每月給付
上訴人二十五萬二千三百零九元，至上訴人與中央健康保險局簽訂健保特約醫師之日
止，或被上訴人已履行前二項損害賠償之日止。
被上訴人則以：一、上訴人於八十七年十月十三日向被上訴人所屬衛生局申請設立安
碇診所，同月十四日核准發給開業執照，當日由局長親送執照至該診所時，任負責醫
師之上訴人不在，僅林田山在場，遂將開業執照攜回。是日下午，該局稽查人員前往
上址時，發現負責醫師不在場，由自稱林醫師之林田山為病患李玟桂診斷處方及紀錄
病歷（地址及電話均偽造），稽查人員請其提出身分證明時，林田山隨即自行離去，
留下護士劉瑛惠為李玟桂注射點滴。該局於同月十五日約談被上訴人，坦承十四日看
診醫師確為林田山，經該局查證結果，林田山未具任何醫事人員資格。嗣該局於同月
二十一日及二十八日二度派員前往稽查，該診所鐵門深鎖；同年十一月二十五日二十
時四十五分派員前往稽查，上訴人亦未在場，林田山則在現場，而於現場垃圾桶內發
現尚有殘留鮮血之空針，顯為當日使用，且於病歷架上發現病患鄧慶惠同月二十七日
及曾添福同月三十日之看診病歷及處方箋，該處方箋蓋有負責醫師上訴人之印章。二
、上訴人明知林田山無醫師執照仍容留於其診所執行醫療行為：八十七年十一月二十
五日查獲曾添福及鄧慶蕙之病歷紀錄及處方箋，蓋有「院長甲○○」印章，該印章經
林田山證稱係上訴人授意其刻用。依上訴人與林田山所簽安碇診所合約書第二條約定
，其雖為安碇診所負責醫師，然上訴人並未實際至安碇診所執業，僅出名申請開業執
照，每月支領五萬元，該合作契約實係「租牌」之行為。依前開合約書第一條甚且附
房屋租賃契約書影本，林田山是否具醫事人員資格，遠較房屋租賃契約書重要，上訴
人身為負責醫師，豈會疏忽查證林田山是否具有醫事人員資格。上訴人雖於十月二十
二日提出存證信函，請林田山提出醫事人員資格證明文件，縱非事後卸責之詞，亦可
證上訴人至遲至十月二十二日已知林田山可能不具醫事人員資格，其除寄交存證信函
外，復無進一步動作，怠忽負責醫師職責，容留林田山續為密醫行為，影響公眾健康
。依醫療法第八十一條第一款立法意旨在課負責醫師維持醫療機構一定品質，依法提
供醫療服務責任。所謂「容留」並不以是否為醫療機構之出資者或一定僱佣關係為斷
，而係以出名之負責醫師是否善盡醫師法、醫療法所定督導責任為斷。三、退萬步言
，縱就上訴人是否善盡負責醫師之責有所疑義，上訴人為負責醫師卻未實際執行業務
，亦未查核林田山有無醫事人員資格，已構成醫師法第二十五條業務上違法不正當行
為。上訴人非僅有違反醫療法之認識及行為，且憑此即能認定其確有容留之主觀意識
與客觀行為，依合作合約書二人間顯有金錢之對價關係，況林田山亦因違反醫師法案
件，甫經台灣基隆地方法院判處罪刑在案。被上訴人依醫療法第八十一條第一款規定
撤銷開業執照及依醫師法第二十五條規定處停業一年之處分，並無不當，上訴人之訴
為無理由，請依法駁回等語，資為抗辯。
原審斟酌全辯論意旨及調查證據之結果，以：按醫療機構容留未具醫師資格人員擅自
執行醫療業務者，得撤銷其開業執照；因而受撤銷開業執照者，其負責醫師並依醫師
法於業務上不正當行為論處；又醫師於業務上如有違法或不正當行為，得處一個月以
上一年以下停業處分或撤銷其執業執照，分別為醫療法第八十一條第一項第一款、第
二項及醫師法第二十五條所明定。又所謂醫療機構，係指供醫師執行醫療業務之機構
；私立醫療機構由醫師設立者，該醫師並為機構之負責醫師，醫療法第二條、第二十
四條亦有明文。是由醫師個人設立之私立醫療機構，縱然在醫療機構開業執照申請中
核發前，有違反醫療法第八十一條第一項、第二項之規定者，亦不能脫免其責任，嗣
後該醫療機構雖取得開業執照，主管機關亦得依上述規定撤銷開業執照。經查本件上
訴人於八十七年十月八日與未具醫師資格之林田山簽訂「安碇診所合作契約書」，在
林田山於同年九月十七日向梁珍珍承租處所開設安碇診所，為醫療機構。雙方並約定
由林田山每月給付五萬元予上訴人充作擔任該診所負責人及負責醫師之費用，林田山
自同年十月十二日起即在該診所為病患李玟桂等人診斷、開具處方及紀錄病歷，執行
醫療業務，有安碇診所合作契約書、房屋租賃契約書、診療紀錄單、處方箋等影本附
卷可按。上訴人於同年十月十三日向被上訴人所屬衛生局提出開業、執業申請，該局
於十四日核准發給開業執照，局長陳耀德於同月十四日親送執照至該診所欲面交予上
訴人時，發現任負責醫師之上訴人不在，僅林田山在場，遂將執照攜回。同日下午三
時五分許，另由該局人員前往稽查，發現林田山自稱林醫師為病患李玟桂診斷、處方
及紀錄病歷，當稽查人員請林田山提出身分證明時，林田山即逕自離去，留下護士劉
瑛惠為病患李玟桂注射點滴之事實，亦有稽查紀錄表、診療記錄單、處方箋等影本附
卷可稽。上訴人於同月十五日依該局通知繳費時坦承十四日看診醫師確為林田山，劉
瑛惠為林田山聘僱之護士，經該局查證，林田山確未具任何醫事人員資格。至被上訴
人雖先核發開業執照，再通知上訴人繳費，應不違法。上訴人主張被上訴人先核發開
業執照，再通知其繳費，違反醫療法施行細則第八條之程序，係作假乙節，尚乏證據
證明。又該局於同月二十一日及二十八日二度派員前往稽查，該診所鐵門深鎖，同年
十一月二十五日二十時四十五分許，再度前往稽查時，上訴人亦未在診所內，僅林田
山在場，而於現場垃圾桶內發現尚有殘留鮮血之空針，顯為當日使用，且於病歷架上
發現病患鄧慶蕙同月二十七日及曾添福同年十月三十日之看診病歷及處方箋，該處方
箋上蓋有上訴人印章之事實，有稽查紀錄表、診療記錄單、處方箋等影本附卷可憑。
上訴人與林田山簽約擔任安碇診所負責人及負責醫師，本即負有查明林田山是否具有
醫師資格之義務，姑不論上訴人是否明知林田山未具醫師資格，以上訴人自稱服務醫
界五十年，竟未予查明即率爾與之簽約，且無庸看診即可坐享每月五萬元之酬勞觀之
，上訴人實難脫容留密醫林田山執行醫療業務之嫌。上訴人主張其被騙以為林田山具
醫師資格云云，顯與常情有違，要無足採。至於上訴人之印章是否遭林田山偽造使用
，核與其容留密醫之行為無涉，尚難因此而為有利上訴人之認定。上訴人雖另提出存
證信函，主張其不知林田山未具醫師資格云云，惟該存證信函乃上訴人第一次被查獲
後所為，顯係上訴人為脫免責任而為，委無可採。上訴人主張林田山執行醫療業務之
行為在其取得開業執照之前，與其無關，並援引最高法院五十八年度台上字第七一五
號及五十年度台上字一七一六號判例，認其不負醫療法、醫師法之責任云云，均不足
採。因將原處分及一再訴願決定均予維持，駁回上訴人之訴，經核於法並無違誤。按
醫療機構係指供醫師執行醫療業務之機構，為醫療法第二條所規定。本件上訴人於八
十七年十月八日與未具醫師資格之林田山簽訂「安碇診所合作契約書」，在林田山向
梁珍珍承租處所開設安碇診所，該診所即為私立醫療機構。依醫療法第二十四條規定
，私立醫療機構由醫師設立者，該醫師並為機構之負責醫師，則上訴人為安碇診所之
負責醫師甚明。上訴人雖於八十七年十月十三日向被上訴人所屬衛生局提出開業、執
業申請，經該局於十四日審查應予核准發給開業執照。然上訴人個人設立之私立醫療
機構在申請開業核發執照前，有違反醫療法第八十一條第一項、第二項或醫師法之規
定者，仍不能脫免其責任。上訴人一再指稱上訴人實際收到開業執照之日期為八十七
年十月二十日，其為負責醫師之責任應自翌日起生效；又安碇診所開執業申請書被上
訴人收文日期為八十七年十月十四日，繳交規費一千三百元收據收款日期為同月十五
日，而被上訴人於同月十四日違法核准發照，顯與事理矛盾不合，其據以作成原處分
，當然無效云云，殊無足採。次查上訴人訴稱林田山自八十七年十月五日至十四日擅
自執行醫療行為後，並無違反醫師法第二十八條之事實，顯係被上訴人為脫免失職責
任而嫁禍上訴人，其行為已構成刑法濫用職權追訴處罰罪。另林田山自八十七年四月
二十日至同年十月十四日期間，在基隆市○○路一六五之十六號共執行醫療五百七十
九人次，被上訴人未依刑事訴訟法規定及時將林君移送檢察官偵辦，應屬廢弛職務。
又查被上訴人收到安碇診所開執業申請書，派員至申請執業場所履勘稽查時，已發現
林田山及其聘僱之護士劉瑛惠在現場執行醫療職務，被上訴人即應駁回安碇診所開業
之申請，而被上訴人竟仍通知上訴人繳交規費，同年月二十日通知上訴人領取開業執
照。原審未審究被上訴人有無失職之責任，其判決理由與事實證據及法令均矛盾不符
，有判決理由矛盾之違法。再查八十七年十月八日上訴人與案外人林田山簽訂安碇診
所合作人及負責醫師，出名依法申請安碇診所開業執照，上訴人繳銷台北縣新明診所
開業執照之日期為八十七年十月十三日，上訴人不可能於八十七年十月八日擔任安碇
診所負責醫師，足資證明所謂負責人及負責醫師為預約而非本約。被上訴人認為上訴
人擔任負責醫師而未至診所執行診療工作，逕認系爭合作契約為借牌照之契約，顯然
與合約書不合。原審採認被上訴人陳述，顯然與上開事實證據及法規矛盾不符，亦有
判決理由矛盾之違法云云。經查上訴人狀陳各節，無非對於被上訴人依法審查核發證
照之職權行使加以指摘，所指被上訴人構成濫用職權追訴處罰罪、廢弛職務、有應駁
回開業執照之申請而不作為，認定系爭合作契約為借牌照之契約，顯然與事實證據不
合等情，均不足以證明原處分依醫療法第八十一條第一款規定撤銷安碇診所開業執照
及依醫師法第二十五條規定處上訴人停業一年之處分為違法。原審雖有未於判決中加
以論斷者，惟尚不影響於判決之結果，自與所謂判決不備理由之違法情形不相當。上
訴論旨，執前述各點，指摘原判決違法，求為廢棄，並請判決確認原處分違法；命被
上訴人作成回復原狀之處分及賠償上訴人之損害等，均不能認為有理由，應予駁回。
據上論結，本件上訴為無理由，爰依行政訴訟法第二百五十五條第一項、第九十八條
第三項前段，判決如主文。
中　　華　　民　　國　　九十一　　　年　　　五　　　　月　　　九　　　　日
                    最 高 行 政 法 院  第 四 庭
                                審 判 長 法  官　　　廖　政　雄
                                         法  官　　　趙　永　康
                                         法  官　　　林　清　祥
                                         法  官　　　鍾　耀　光
                                         法  官　　　姜  仁  脩
右  正  本  證  明  與  原  本  無  異
　　　　　　　　　　　　　　　　　　　　 法院書記官　蘇  金  全
中　　華　　民　　國　　九十一　　　年　　　五　　　　月　　　九　　　　日
